【裁判字號】    89,訴,33
【裁判日期】    891130
【裁判案由】    瀆職
【裁判全文】
臺灣澎湖地方法院刑事判決                            八十九年度訴字第三三號
    公  訴  人  臺灣澎湖地方法院檢察署檢察官
    被      告  丁○○
    選任辯護人  馬陳棠
右列被告因貪污治罪條例案件，經檢察官提起公訴（八十九年度偵字第四０號），本
院判決如左：
    主  文
丁○○依據法令從事公務之人員，對於主管之事務，直接圖私人不法之利益，處有期
徒刑壹年拾月，褫奪公權貳年，緩刑年。
    事  實
一、丁○○自民國七十九年四月一日起擔任台灣澎湖監獄管理員，負責該監受刑人之
    管理及戒護工作，為依據法令從事公務之人員。明知在監所中，語言學習（或翻
    譯）機須經專案申請，並獲機關首長核准後，受刑人始得持有之管制物品，丁○○因擔任舍房主管，結識在該監合作社擔任雜役之受刑人乙○○，交情甚篤，迨
    於八十八年六月初，因同在該監合作社擔任雜役之受刑人甲○○欲申請購買語言
    學習機未獲准許，即請求乙○○幫忙，能否尋求管道託人代購，乙○○遂於同月
    二日丁○○於合作社值勤之機會，將上情告知丁○○，丁○○對於其主管之事務
    ，為圖自己不法之利益，竟應允私下代甲○○購買語言學習機及附屬ＩＣ卡，並
    囑託乙○○代為傳話予甲○○，要求甲○○須匯新台幣（以下同）二萬元予其指
    定之帳戶內，其中一萬五千元作為購買語言學習機及附屬ＩＣ卡之用，餘五千元
    則充為其私下購買管制物品之酬勞，甲○○即於同月五日擬妥請其妻子顏彩嬌寄
    二萬元予指定帳戶之信件，交由乙○○再轉交予丁○○，丁○○則將其在澎湖郵
    局（包括局號：０二四０００─一號、帳號：一一八一九０─三號、戶名：丁○○）之帳戶內容寫在紙條上置入上開信封內，私行將該信件夾帶出監郵寄，顏彩
    嬌於同月八日收受上開信件後，即於翌日（即九日）依信件內容之指示，將二萬
    元匯入丁○○前開郵局帳戶內，丁○○旋於翌日（即十日）自郵局提領該二萬元
    ，尚未購買語言學習機及附屬ＩＣ卡即被發覺，丁○○並於同年七月二十日將二
    萬元匯還顏彩嬌。
二、案經台灣澎湖監獄及法務部調查局澎湖縣調查站報請台灣澎湖地方法檢察署檢察
    官偵查起訴。
    理  由
一、訊據被告丁○○固不否認有於前揭時地為受刑人甲○○購買語言學習機及附屬Ｉ
    Ｃ卡，夾帶甲○○書寫附有其郵局帳號字條之信件出監郵寄，暨甲○○之妻顏彩
    嬌確將二萬元匯入伊郵局帳號，並經伊提領之事不諱，惟否有圖得私人不法利益
    之意圖，辯稱：伊係見甲○○有學習英文之上進心，為鼓勵受刑人，始答應代為
    購買，惟未獲取任何代價，又因不知悉甲○○所欲購買語言習機及附屬ＩＣ卡之
    廠牌、型號、數量與價錢，且事後發現顏彩嬌所匯入之二萬元可能過多，故未代
    為購買，亦未動用該筆款項，置於家中，正欲將二萬元還給甲○○即被查獲，且
    語言學習機及附屬ＩＣ並非違禁物或不法物品，即不得認有何不法利益存在云云
    。惟查：
（一）被告如何以前揭方式圖得自己不法利益之事實，業據證人即受刑人甲○○、乙○○及被害人顏彩嬌等人分別於台灣澎湖監獄及法務部調查局澎湖縣調查站調
      查時或偵、審中證述甚詳，且互核無誤，且有郵政存簿儲金簿、郵政存簿儲金
      每日活動戶存提詳情表、郵政國內匯款執據、被告自書郵局帳號字條、法務部
      矯正司八十七年六月十九日法八七矯司字第一三六一號函各一件及信函二件為
      證。
（二）被告雖以前開辯詞圖飾，惟按貪污治罪條例第六條第一項第四款所稱之圖利罪
      ，以有圖利自己或他人之意思而表現於行為者，即已成立，而不以實際上得利
      為必要（最高法院七十年度台上字第四六三四號判決亦同此意旨）。經查，被
      告自承有以上開方式應允為甲○○購買前揭管制物品，而依前揭法務部矯正司
      八十七年六月十九日法八七矯司字第一三六一號函所示：翻譯機、語言學習機
      須專案申請，經機關首長核准始得持有，被告違背規定應允受刑人代為購買，
      難謂無不法之意圖，又其嗣後私自將附有自己郵局帳號字條之受刑人信件，未
      經檢查即夾帶出監郵寄，亦違反監獄行刑法第六十六條之規定。且按理而言，
      被告與甲○○均自承互不認識，被告身為管理員明知為受刑人私自夾帶信件出
      監，及未經專案申請，並經機關首長核准而持有購買翻譯機及語言學習機，均
      違反前開規定，若無任何利益，豈會為毫不相識，且無交情之受刑人，干冒違
      反法紀，代購管制物品，此顯有悖於常理，益徵其有圖利自己不法利益之犯意
      甚明，是其為上開行為時，圖利行為即已完成。況顏彩嬌嗣後亦於八十八年六
      月九日將二萬元匯入被告帳戶，被告旋於翌日將該二萬元領出，該二萬元於顏
    彩嬌匯入被告帳戶時，已非屬顏彩嬌所有，而依被告與郵局間成立之消費寄託
      關係，被告將該錢領出後即屬被告所有財物，被告實際上確已得利，是被告無
      論於澎湖監獄調查時供稱將其中五千元用作給付會款之用，或嗣於偵查中又改
      稱：因稱同事丙○○作伊房屋貸款保證人，被銀行扣抵薪資，伊每月須還丙○○五千元債務，或又供稱：根本未動用該筆款項，擺在家裡云云，其前後供述
      雖有不一，乃屬其圖利行為既遂後，如何處理自己財務之問題，並不影響圖利
      犯行之成立。至被告辯稱：因不知悉甲○○所欲購買語言習機及附屬ＩＣ卡之
      廠牌、型號、數量與價錢，且認匯入二萬元可能過多，故未代為購買云云，惟
      如後述，證人甲○○於澎湖監獄調查時已證稱：事前有請乙○○詢問被告二萬
      元的金額是否足夠，過兩天後，乙○○答覆二萬元應該可以等語，所辯不知行
      情云云，已難採信，且如被告不知語言學習機及附屬ＩＣ卡之一般價格，又何
      以認為顏彩嬌所匯入之二萬元太多，其辯詞亦有矛盾。又被告若確因甲○○有
      上進心，願無償替其購買語言學習機及ＩＣ卡，如認所匯入二萬元確實過多，
      衡諸常理，盡可於代購後將剩餘之款項返還顏彩嬌或甲○○，豈會因匯入金錢
      過多而不敢購買，此亦與常情不符，且證人乙○○於本院調查時亦稱：被告於
      收到二萬元後有要求伊轉告甲○○錢已匯到之事，並表示二天後即代購，事後
      也沒說不買等語（見本院八十九年八月三日訊問筆錄），顯見此部分辯詞，亦
      不足取。再被告既於八十八年六月十日提領該二萬元，若其確並未動用該筆款
      項，且無意購買前揭管制物品，何以不於提領後即時歸還，直至案發一個月後
      之八十八年七月二十日始匯還顏彩嬌，顯見所辯均屬畏罪卸責之詞，不足採信
      。
（三）再查，據證人甲○○於澎湖監獄調查時證稱：「我準備託其（即被告）購買語
      言學習機約八千元，學習卡帶（即ＩＣ卡）約四、五片，約五千元左右，其餘
      金額由其（即被告）支配」、「我自己計算一部語言學習機（快譯通牛津辭典
      ）及電子書卡帶四卷左右約新台幣一萬五千元，我想拜託人家做事需要一些酬
      勞，所以就請乙○○問『小熊』主管（即丁○○）二萬元的金額夠不夠，過兩
      天後乙○○回答我這二萬元金額可以」等語（見台灣澎湖地方法院檢察署八十
      八年度他字第四０號卷第五頁反面、第七頁）；而於偵查中其亦證稱：「我因
      為買語言學習機的事情被處罰，但管理員沒有事情，所以我不服，因為法務部
      有規定監獄可以買語言學習機，我寫二次簽呈，都不准購買，所以我透過乙○○並叫管理員幫我忙：：：我在信有寫說我要買一部語言學習機一共要一萬三
      千元，其他六、七千元是要他們跑路費（下略）」（見同上卷第二十五頁反面
      ）、「除了語言學習機以外及買卡片（即ＩＣ卡）二項加起來大概一萬四、五
      千元」等語（見同署八十九年度偵字第四０卷第十二頁反面）。另於本院調查
      時亦證稱：一部語言學習機（指快譯通九八００型）大約要九千元，學習的卡
      片大約四、五張，大約五、六千元（見八十九年八月三日訊問筆錄）等語，對
      於其究欲花費多少金額購買前開管制物品，所證雖稍有差異，惟證人甲○○係
      在監服刑之人，獲得資訊管道必竟有限，非如一般人可經由各種方式得知商品
      售價，是其所言售價亦僅為自行預估的價格，再經本院向快譯通股份有限公司
      查詢該公司八十八年六月間出售之前開快譯通九八００型語言翻譯機及所附之
      ＩＣ卡售價，據答覆該公司ＬＤ─九八００型八十八年六月間之建議售價為七
      千九百九十元，隨機附贈ＩＣ卡一張，有該公司函一紙及ＩＣ卡電子書簡介各
      一件附卷可稽，而ＩＣ卡之價格，依所附之電子書簡介價額所示，甲○○學習
      英語可能使用到的ＩＣ卡每片建議售價約為一千四百九十元，以甲○○自承欲
      購買五片ＩＣ卡價格計算，總共為七千四百五十元，加上前揭語言學習機售價
      ，與甲○○所述欲花費一萬五千元購買之價額大致相符。堪認甲○○囑其妻顏
      彩嬌所匯之二萬元中，其中一萬五千元作為購買語言學習機及所附之ＩＣ之價
      格，另五千元係作為被告私下代購前揭管制物品之代價。綜上所述，被告所辯
      未獲得任何利益云云，顯屬畏罪卸責之詞，亦不足採信，事證明確，應依法論
      科。
二、核被告於監獄擔任管理員，為依據法令從事公務之人員，戒護人犯雖為其主要工
    作，惟查禁管制物品流於受刑人之手，亦為其職責之一，自屬其主管之事務，竟
    利用其值勤戒護之機會，替受刑人夾帶信件出監郵寄，並指示受刑人家屬匯錢入
    其郵局帳戶，並以其中五千元作為其為受刑人購買管制物品之報酬，所為係犯貪
    污治罪條例第六條第一項第四款之對於主管之事務，直接圖利罪（最高法院七十
    八年五月三十日第五次刑庭會議決議亦同此意旨）。公訴人雖認被告前開犯行係
    犯同條例第四條第一項第五款之對於違背職務之行為收受賄賂罪云云，惟收受賄
    賂罪，以他人有行求賄賂之事實為前提，若他人所交付之物或不正利益並非基於
    行賄之意思，即非賄賂，自無收受賄賂之可言（最高法院八十六年度台上字第二
    六０四號判決亦同此意旨）。經查，受刑人甲○○雖囑其妻顏彩嬌匯二萬元入被
    告於澎湖郵局之帳戶，其意僅認被告為其購得語言學習機及所附ＩＣ卡，應有為
    其奔走之報酬，並無證據證明其有行賄之意思，揆諸前揭說明，即難認甲○○係
    基於行賄之意思，是被告縱有收受財物之行為，亦難認其係收受賄賂，公訴意旨
    尚有誤會，本件起訴法條應予變更。再被告於偵查中對於其如何透過乙○○與甲○○接觸，並指示甲○○擬妥家書，再將其於澎湖郵局之帳號字條置入甲○○信
    件內夾帶出監郵寄，暨於顏彩嬌依指示匯款入其帳戶後，將之提領之事均自白不
    諱，雖其對於代購上開管制物品之動機及事後有無動用該筆款項之事有所辯解，
    仍不影響其對已成立圖利犯行事實自白之效力，且其於事後亦自動將所圖得之五
    千元，連同一萬五千元返還顏彩嬌，亦有郵政國內匯款執據一紙在卷可稽，自應
    依同法第八條第二項之規定減輕其刑。再被告犯前揭罪名，情節尚屬輕微，而其
    所圖得財物在五萬元以下，爰再依同條例第十二條第一項之規定遞減其刑。爰審
    酌被告身為國家公務員，本應潔身自愛，維護官箴，為人民表率，竟為圖小利，
    致罹重典，損害政府形象，及其犯罪之動機、目的、手段、品行、智識程度、另
    所圖利益僅五千元，金額不大，與犯罪後態度尚稱良好，並饒有悔意等情一切情
    狀，量處如主文所示之刑，並依法宣告褫奪公權二年。末查被告前未曾受有期徒
    刑以上刑之宣告，此有刑案紀錄表一紙附卷可憑，經此教訓，當知警惕而無再犯
    之虞，本院認上開有期徒刑之宣告，已足策其自新，所宣告之刑，以暫不執行為
    適當，併依法諭知緩刑三年，用啟向上。至被告所得前開財物，業據發還被害人
    顏彩嬌，爰不再予追繳，亦併此敘明。
據上論斷，應依刑事訴訟法第二百九十九條第一項前段、第三百條，貪污治罪條例第
六條第一項第四款、第二條前段、第八條第二項、第十二條第一項、第十七條、第十
九條，刑法第十一條前段、第三十七條第二項、第七十四條第一款判決如主文。
本案經檢察官馬中琍到庭執行職務
中      華      民      國    八十九    年     十一     月     三十     日
                              臺 灣 澎 湖 地 方 法 院 刑 事 庭
                                    法    官  謝     靜     恆
右正本證明與原本無異。
如不服本判決，應於判決送達後十日內，向本院提出上訴狀（須附繕本）。
中      華      民      國    八十九    年     十二     月      二      日
                                    書 記 官  楊     依     靚
附錄法條：
貪污治罪條例第六條第一項第四款：
有下列行為之一者，處五年以上有期徒刑，得併科新台幣三千萬元以下罰金：
一  意圖得利，抑留不發職務上應發之財物者。
二  募集款項或徵用土地、財物，從中舞弊者。
三  竊取或侵占職務上持有之非公用私有器材、財物者。
四  對於主管或監督之事務，直接或間接圖私人不法之利益者。
五  對於非主管或監督之事務，利用職權機會或身分圖私人不法之利益者。
前項之未遂犯罪之。


司法院資訊處製作；財團法人民間司法改革基金會備份。
